【裁判字號】    91,易,1294
【裁判日期】    921125
【裁判案由】    詐欺
【裁判全文】
臺灣臺中地方法院刑事判決                        九十一年度易字第一二九四號
    公  訴  人  臺灣臺中地方法院檢察署檢察官
    被      告  戊○○  女四十.
    選任辯護人  揚振芳律師
右列被告因詐欺案件，經檢察官提起公訴（九十年度偵字第一三八０二號），本院判
決如左：
    主  文
陳豔梨共同連續以詐術得財產上不法之利益，處有期徒刑伍月，如易科罰金，以佰
元折算壹日，緩刑年。
    事  實
一、陳豔梨係臺中市○區○○街一六七號力勤營造有限公司（下稱力勤公司）之負責
    人，與丙○○（本院通緝中，將俟其到案後另行審結）係夫妻關係，其二人與真
    實姓名為乙○○之自稱「李明章」之男子為裝潢臺中市○○○○街八一號房屋（
    下稱系爭房屋）內部，遂於民國八十九年六月二十六日以力勤公司之名義與奇士
    美企業社（負責人甲○○）訂立系爭房屋之室內裝潢工程契約（下稱第一期工程
    ），並與該奇士美企業社之職員丁○○（又名陳威任）簽訂合約，約定完工後必
    如期付款；嗣陳豔梨、丙○○、李明章三人於前開第一期工程進行中尚未完工之
    際，竟基於意圖為自己不法利益之概括犯意聯絡，於力勤公司位於臺中市○○街
    一六七號一樓之辦公室處，交付如附表編號１、２所示之於不詳時、地以不詳方
    式取得之俗稱「芭樂票」之支票二紙作為工程期款之支付，並佯稱系爭房屋內尚
    有後續室內裝潢工作欲發交奇士美企業社進行施作，致奇士美企業社之職員丁○○陷於錯誤而分別再於八十九年七月十三日、七月二十八日與陳豔梨、丙○○、
    李明章等人簽訂後續二期（下稱第二期、第三期工程）之事內裝潢工程契約，惟
    前開如附表編號１所示之支票於第二期工程進行中屆期跳票而未能兌現，陳豔梨
    、丙○○及李明章三人竟承前概括犯意，再行交付如附表編號３所示之支票予丁○○，聲稱該紙經換票所得之支票票信會較佳，使丁○○信以為真而允諾換票，
    惟前開如附表編號２、３所示之支票屆期經提示均因存款不足而遭退票，丁○○
    與甲○○始知受騙，以此方式得工程合約總價新臺幣（下同）一百零九萬七千八
    百元之不法利益。
二、案經甲○○訴由臺灣臺中地方法院檢察署檢察官偵查起訴。
    理  由
一、訊據被告陳豔梨固不否認係力勤公司之負責人，並以力勤公司名義與告訴人甲○○所經營之奇士美企業社訂立系爭裝潢承攬契約，總價為一百零九萬七千八百元
    ，惟矢口否認有何詐欺告訴人甲○○及其員工丁○○之情事，辯稱：系爭三紙支
    票並非伊交給證人丁○○的，伊不知道那些票有問題，其中發票名義人癸○○的
    票是李明章交給力勤公司之會計小姐己○○轉交給證人丁○○以作為裝潢費用之
    支付，伊不曉得該票的來源，另發票名義人庚○○的票是丙○○去向一名自稱「
    庚○○」之人拿來的，伊不曉得票有問題云云。經查：
  (一)系爭如附表內容所示之三紙支票均係證人壬○○、辛○○因身分證號碼遭不法集
    團冒用而向安太商業銀行申請支票而得之俗稱「芭樂票」之人頭支票等情，業據
    證人壬○○、辛○○於本院審理時到庭結證屬實（參閱本院九十一年十一月一日
    之審理筆錄），並有安泰商業銀行農安分行於九十一年五月二十九日以安農字第
    五一七號函檢附之「癸○○」名義申設支票存款帳戶之記錄及存款往來對帳單以
    及安泰商業銀行臺中分行於九十一年五月二十九日、九月三日分別以安中字第六
    四一號、安中字第二００二號所附之「庚○○」名義申設支票存款帳戶之存款往
    來對帳單級開戶申請資料附卷可考，經核該「癸○○」、「庚○○」之身分證字
    號應分屬證人壬○○、辛○○所有，有法務部戶役政連結作業系統查詢資料在卷
    可稽；又該「癸○○」、「庚○○」名義之支票帳戶依序於八十九年八月二十四
    日、八十九年七月二十六日起均大量退票一節，亦有法務部票據信用資訊連結作
    業查詢明細表附卷可憑，而系爭如附表內容所示之三紙支票亦均因存款不足及印
    鑑不符而遭退票等情，亦有該三紙支票之影本及退票理由單三份在卷可稽，堪信
    系爭三紙支票乃俗稱「芭樂票」之無法兌現之空頭支票無訛。
  (二)次查被告陳豔梨乃力勤公司之負責人，並於八十九年六月二十六日以力勤公司之
    名義與告訴人甲○○所經營之奇士美企業社訂定系爭室內裝潢契約一情（該部分
    並未涉及詐欺之犯行，詳如後三、所述），除據被告陳豔梨自白外，並經告訴人
    甲○○以及證人丁○○指述及證述在卷，復有本院依職權向經濟部中部辦公室調
    閱之力勤公私立次設立、變更登記事項紀錄影本一份附卷可考，堪信為真實。又
    系爭房屋乃被告丙○○、陳豔梨夫妻以及李明章共同向案外人林誼樺承買業已蓋
    好外殼之房屋來繼續蓋並完成細部工程及室內裝潢等後續工程，並將各樓層之產
    權登記在李明章之親友李陳遠、林碧凰等人以及被告丙○○之女陳秋萍、陳翠萍
    等人名下，嗣後因為名義上之所有權人財力不足而無法向銀行辦理貸款方交由被
    告丙○○之友人顏憲正處理等節，業據被告陳豔梨於本院九十二年十一月十一日
    審理時坦承在卷，復有本院依職權調閱之系爭房屋及其坐落之土地之建物、土地
    登記謄本在卷可稽，並與一般私人合夥建屋均事先將產權登記於親友名義下以便
    辦理貸款以資周轉之常情相符而堪以採信。則由被告陳豔梨除提供力勤公司名義
    與告訴人方面締結契約外，對於系爭房屋之如何自他人處接手繼續興建、申辦使
    用執照進行裝潢事宜以及嗣後相關產權登記、貸款事項，甚至包括該房屋之相關
    款項如何兌付、他人如何催討款項等情均能於本院九十二年十一月十一日審理時
    侃侃而談等情觀之，堪信被告陳豔梨就系爭房屋之裝潢承攬事項亦因親身參與而
    知之甚詳，實難任其推稱系爭房屋之裝潢事宜均係李明章及另被告丙○○所經手
    而諉為不知，所辯該房屋之裝潢、承攬均係由李明章、另被告丙○○經手云云，
    洵無足採。
  (三)被告陳豔梨雖於本院審理時辯稱：系爭三紙支票均非伊交付告訴人甲○○及其職
    員丁○○，其中癸○○的支票是李明章自己拿給證人即力勤公司會計小姐己○○
    轉交給證人丁○○的，至於庚○○的支票則是由同案被告丙○○自行向一名自稱
    「庚○○」之人所取得之客票，該等支票伊均未曾經手云云。然查：
  1.系爭如附表編號１、２所示之發票名義人為「癸○○」之支票乃被告陳豔梨交付
    予證人丁○○用以支付系爭室內裝潢工程之承攬費用一節，業經證人丁○○於八
    十九年十一月八日偵訊中結證稱：支票發票人癸○○之支票是陳豔梨交給會計轉
    交給我，我有親眼看到等語；該證人丁○○復於本院審理中之九十二年一月十日
    審理時到庭結證稱：確實是被告陳豔梨親手交給我的等語；以及於本院九十二年
    八月二十九日審理時到庭結證稱：我跟陳豔梨拿票都在他們給我的票跳票之前等
    語翔實。而被告陳豔梨曾於八十九年十一月八日偵訊中供稱：（問：有交癸○○
    、庚○○的支票給丁○○？）沒有。是李明章委託我轉交會計拿給告訴人公司。
    」等語，復於本院九十一年五月十六日審理時到庭供稱：「（問：為何有小包說
    是去你那邊拿票？）沒有。應該是跟李明章拿的。癸○○的票是李明章交給會計
    己○○轉交的，票是他跟朋友借的‧‧‧」等語，則由被告陳豔梨所述中可知其
    已一度承認是自己轉交系爭支票給會計交給證人丁○○，則依前述其於系爭房屋
    之建造、裝潢過程中所扮演之角色，就該做為工程費用給付之支票之來源實難諉
    為不知；其雖改稱：是李明章拿給會計轉交的云云，並以證人己○○於本院九十
    二年一月十日到庭結證內容為佐，惟姑不論該證人所述之曾由李明章交付一裝有
    支票之信封囑託轉交給證人丁○○之證述內容，無論從時間、交付支票之用意等
    均未能明確知悉而不能認定事實發生經過即係被告陳豔梨所述之情節，僅以被告
    陳豔梨竟能明確知悉該「癸○○」名義的票係李明章向他人借來的等語即可推知
    被告陳豔梨就該等支票之來由並非全然不知，則以其實際上亦係系爭工程之業主
    之角色觀之，該等支票之交付縱非由其親手交給證人丁○○，其就該支票係屬來
    歷不明之將來不能兌現之他人之「芭樂票」一節，實難諉為不知情。
  2.另系爭如附表編號３所示之發票名義人為「庚○○」之支票究竟係何人交付給證
    人丁○○一節，雖因證人丁○○於歷次警訊、偵查及本院審理時有不同之證述內
    容，乎則稱係被告陳豔梨所交付，忽而改稱係被告丙○○表示因為「癸○○」的
    票跳了一張所以要換一張票信較佳的票來處理等語而難以認定，然該情本屬時日
    久遠而多有淡忘細節之人之常情，惟被告陳豔梨乃自始即於九十一年五月十六日
    偵訊中稱：庚○○的票是丙○○跟一個叫庚○○的人拿的，核與證人丁○○嗣後
    於本院九十一年十一月一日、九十二年一月十日、九十二年八月二十九日審理時
    三度改稱之：跳票之後是被告丙○○要我拿票去換的情節相符，堪信該「庚○○
    」名義之支票確實係被告丙○○於「癸○○」名義之支票跳票後再換發給證人丁○○用以支付系爭裝潢之工程款並使告訴人方面繼續施作後續第二、三期工程之
    用。則由被告陳豔梨就該支票確實係被告丙○○向他人借來的一情亦知之甚詳之
    情，加以被告陳豔梨於系爭工程發包簽約及付款時所任之角色以觀，其就該「庚○○」名義之支票亦係向他人以不詳代價取得之「芭樂票」一情，亦應有所知悉
    ，實不容其矯辭否認。
  (四)綜上所述，本件被告陳豔梨與同案被告丙○○及另名自稱「李明章」之男子共同
    以俗稱「芭樂票」之支票交付予告訴人甲○○所經營之奇士美企業社作為裝潢工
    程款之支票，以此詐騙之手法致奇士美企業社之負責人及其員工甲○○、丁○○
    因而陷於錯誤而繼續將系爭第一期工程施作完畢，並續為第二期、第三期工程之
    締約及施作，以圖得免予給付工程款共計總值一百零九萬七千八百元之詐欺得利
    犯行應屬事證明確而堪以認定。
二、核被告陳豔梨所為係犯刑法第三百三十九條第二項之詐欺得利之犯行。（公訴人
    起訴於論罪法條欄中雖係就被告陳豔梨以即將解散之力勤公司名義與告訴人甲○○所經營之奇士美企業社締結裝潢承攬契約三次部分論罪，惟由其起訴所載之犯
    罪事實欄內所述尚包括被告陳豔梨事後交付「癸○○」、「庚○○」名義之不能
    兌現之支票作為工程款之給付，因認該部分亦為起訴犯罪事實之一部而為本院得
    依法予以審酌之範疇，附此序明。另被告陳豔梨係以給付俗稱「芭樂票」之不能
    兌現之支票以資給付系爭室內裝潢契約工程款，係得此財產上之不法利益而應論
    以詐欺得利罪，公訴人認其所犯包括刑法第三百三十九條第一項之詐欺取財罪，
    容有未洽，惟該部分經公訴人認係想像競合之裁判上一罪關係，本院爰就該詐欺
    取財罪部分不另為無罪之諭知。）被告陳豔梨以一給付「芭樂票」之行為同時犯
    前開二罪乃一行為同時觸犯數罪名之想像競合犯，應從一重處斷。又被告與同案
    被告丙○○及自稱「李明章」之人就前開犯行乃具有犯意聯絡、行為分擔，乃共
    同正犯。再者，被告陳豔梨與同案被告丙○○、李明章先後給付「癸○○」、「
    庚○○」名義之芭樂票之犯行，其時間緊接，所犯罪名相同，顯係基於概括之犯
    意為之，為連續犯，爰依刑法第五十六條之規定以一罪論，並加重其刑。爰審酌
    被告陳豔梨素行尚稱良好，及其犯罪之動機、所詐得財物及圖得利益之價值、面
    對告訴人之歷歷指述猶不能坦認犯行，惟事後業已清償其與被告丙○○部分之承
    攬價金四十萬元，亦經證人丁○○到庭證述屬實等一切情狀，量處如主文所示之
    刑，並依新修正刑法第四十一條第一項前段規定諭知易科罰金之折算標準（按刑
    法第四十一條原規定所犯最重本刑為三年以下有期徒以下之刑之罪，而受六個月
    以下有期徒刑或拘役之宣告者，得易科罰金，後經立法院三讀通過修正為所犯最
    重本刑為五年以下有期徒刑以下之刑之罪，而受六個月以下有期徒刑或拘役之宣
    告者，得易科罰金，並經總統於九十年一月十日以華總一義字第九０００００三
    八００號公布，自九十年一月十二日起生效，被告於本件犯行後，有關易科罰金
    之法令變更，經比較新舊法規定，以新法較有利於被告，自應適用裁判時之法令
    ，附此敘明。），以資懲儆。末查被告前未曾受有期徒刑以上刑之宣告，有本院
    刑事被告前科紀錄表在卷可按，且其事後業已清償屬於自己合夥範圍部分之債務
    ，堪信其經此教訓，當知警惕而無再犯之虞，本院綜核各情，所宣告之刑，認以
    暫不執行為適當，併予宣告緩刑三年，以啟自新。
三、不另為無罪諭知之部分：
  (一)公訴意旨另以：被告陳豔梨身為力勤公司之負責人，明知力勤公司自八十七年四
    月十五日起即停止營業，並於八十九年六月間辦理解散登記，復經經濟部於八十
    九年八月一日正式以經中字第四七０二九三號函核准解散登記在案，竟與丙○○
    、李明章共同基於意圖為自己不法所有之犯意聯絡，於八十九年六月二十六日、
    七月十三日、七月二十八日，連續向奇士美企業社之職員丁○○佯稱：臺中市○○○○街八十一號房屋市立勤公司的工程，奇士美企業社如以包工包料方式承攬
    該室內裝潢工程，完工後伊必如約付款，致丁○○不疑有他而經奇士美企業社負
    責人甲○○同意後，與陳豔梨簽訂室內裝潢工程契約，陳豔梨、丙○○、李明章
    三人即以該手法詐騙得裝潢施工之不法利益，因認被告陳豔梨所為係與同案被告
    丙○○及李明章共同詐欺取財及得利等語。
  (二)按犯罪事實，應依證據認定之，無證據不得認定犯罪事實；不能證明被告犯罪者
    ，應諭知無罪之判決，刑事訴訟法第一百五十四條第二項、第三百零一條第一項
    分別定有明文。又認定不利於被告之事實，須依積極證據，苟積極證據不足為不
    利於被告事實之認定時，即應為有利於被告事實之認定，更不必有何有利之證據
    ；認定犯罪事實所憑之證據，雖不以直接證據為限，間接證據亦包括在內；然而
    無論直接或間接證據，其為訴訟上之證明，須於通常一般之人均不致有所懷疑，
    而得確信其為真實之程度者，始得據為有罪之認定，倘其證明尚未達到此一程度
    ，而有合理性之懷疑存在時，即無從遽為有罪之確信，最高法院分別著有三十年
    上字第八一六號判例及七十六年臺上字第四九八六號判例可資參照。又刑法第三
    百三十九條第一項詐欺罪之成立，以意圖為自己或第三人不法之所有，以詐術使
    人將本人或第三人之物交付為要件，所謂以詐術使人交付，必須被詐欺人因其詐
    術而陷於錯誤，若其所用方法不能認為詐術，亦不致使人陷於錯誤，即不構成該
    罪，最高法院四十六年臺上字第二六０號著有判例可資參照。
  (三)公訴意旨認被告陳豔梨涉犯刑法第三百三十九條第一項、第二項之罪嫌，無非係
    以：被告陳豔梨之犯行業經告訴人甲○○指訴甚詳；另簽訂該室內裝潢工程合約
    時，被告陳豔梨及丙○○、李明章均在場，並由被告陳豔梨親自用印等情，業據
    證人丁○○結證甚明；而系爭房屋之水電等其他工程，均由被告丙○○、李明章
    以力勤公司名義僱工，並由被告陳豔梨開票支付等情，亦據證人陳明哲、倪宗智
    、傅順天、陳正雄、張玄燁等人結證在卷，復為被告丙○○自承在卷；再被告陳
    豔梨與同案被告丙○○坦承力勤公司自八十七年四月十五日起即停止營業，並於
    八十九年六月間辦理解散登記；另有支票影本、室內裝潢工程契約影本三份在卷
    可稽等與為其論述之依據。訊據被告陳豔梨堅決否認使用力勤公司名義告訴人甲○○所經營之奇士美企業社訂立系爭裝潢契約時有何施用詐術而圖詐欺取財及得
    利之情形，辯稱：系爭房屋是林碧凰、李明章的房屋，當時是奇士美企業社的職
    員即證人丁○○要求以公司名義簽約，伊將力勤公司之名義借予李明章與奇士美
    企業社簽約，第一次簽約時便曾告知證人丁○○關於力勤公司已經辦理解散之情
    事，沒有故意不告知而欺騙證人丁○○及告訴人甲○○等之意思等語。經查：
  1.證人丁○○代表奇士美企業社前往力勤公司位於大德街之辦公室簽約時，被告陳
    豔梨確實曾表示：這是不是形式的等語一節，業據證人丁○○於八十九年十一月
    八日偵訊時到庭結證甚明，堪信被告陳豔梨所述有說這是形式上締約等語為真實
    。
  2.被告陳豔梨辯稱：系爭大樓是私人財產，有告訴過證人丁○○此事，但是証人丁○○說這是公司要求的等語，核與告訴人甲○○於本院九十一年十二月十三日審
    理時所述：我知道這棟大樓是私人住戶，但是有好幾戶住在裡面，因為我不想與
    個別的住戶訂合約，為了便利起見，將打聽出該大樓是力勤營造作的，恰好我們
    與李明章談的時候，丙○○也在，我知道他們兩個都是力勤的股東，所以要求陳
    威任要跟力勤訂立合約我們才願意做。我剛剛講的意思是李明章、丙○○等人士
    該住宅的住戶，又剛好是力勤營造的合夥人，因此我才想說讓他們用公司名義與
    我打契約，除了便利以外，也有保障的效果，因為公司的財力比較雄厚等語相符
    。顯然告訴人甲○○即奇士美企業社之負責人對於系爭大樓之裝潢工程實際上之
    業主並非力勤公司一事應屬有所知悉，蓋其一方面知曉該大樓屬於私人自建住戶
    ，一方面又不想與住戶個別締約增添麻煩，顯然就前情有所知悉，否則若其主觀
    上之認知係該大樓乃力勤公司所有並發包裝潢工程，實無迂迴要求被告陳豔梨、
    丙○○、李明章等人以力勤公司名義締約以增添保障之理。而證人丁○○復於本
    院九十二年十一月十一日審理中證稱：當時是透過一個音響工程廠商江條文之介
    紹而與被告陳豔梨之夫丙○○以及李明章認識，當時江條文是說配合乙○○（即
    李明章）、丙○○的工程，但並沒有特別指明係哪一家公司的名義等語，益徵告
    訴人方面於八十九年六月二十六日、七月十三日、七月二十八日締約時顯屬明知
    該力勤公司僅係契約之名義上業主，實際上均係由被告陳豔梨、丙○○、李明章
    個人擔任發包工程之業主。則該力勤公司究竟是否於締約時已經處於即將解散清
    算之狀態，實已與告訴人方面是否會因而陷於錯誤而與被告陳豔梨、丙○○及李
    明章之人締約，即屬無關。
  (四)綜上所述，堪信被告陳豔梨與同案被告丙○○及李明章之人以力勤公司名義與告
    訴人甲○○所經營之奇士美企業社締結裝潢工程契約期間並非以佯稱此係力勤公
    司發包施作之工程之方式而施用詐術之情節，且由證人丁○○所述亦可知悉其對
    於締約時僅係以力勤公司名義為之，實際上並非力勤公司發包系爭裝潢工程等情
    乃屬知悉，則實難遽認被告陳豔梨於締約時係以一即將解散之公司為要約人而欺
    騙證人丁○○、告訴人甲○○所經營之奇士美企業社，惟由公訴人起訴所述之犯
    罪事實中，顯然認該等詐欺締約之犯行與後續之交付不能兌現之他人支票以詐騙
    告訴人與之繼續締約並因而施作裝潢工程之犯行乃屬連續犯之裁判上一罪關係，
    是本院就此部分爰不另為無罪之諭知，附此敘明。
據上論斷，應依刑事訴訟法第二百九十九條第一項前段，刑法第二條第一項前段、第
二十八條、第五十六條、第三百三十九條第二項、（修正後）第四十一條第一項前段
、第七十四條第一款，罰金罰鍰提高標準條例第一條前段、第二條，判決如主文。
中      華      民      國      九十二      年    十一    月  二十五    日
                            臺灣臺中地方法院刑事第十四庭
                                  審判長法  官    陳  慧  珊
                                        法  官    劉  逸  成
                                    法  官    林  學  晴
右正本證明與原本無異。
如不服本判決，應於判決送達後十日內向本院提出上訴狀，上訴於臺灣高等法院臺中
分院( 須附繕本 )。
                                         書記官
中      華      民      國      九十二      年    十一    月  二十七    日
附錄；論罪科刑法條
中華民國刑法第三百三十九條
意圖為自己或第三人不法之所有，以詐術使人將本人或第三人之物交付者，處五年
  以下有期徒刑、拘役或科或併科一千元以下罰金。
以前項方法得財產上不法之利益或使第三人得之者，亦同。
前二項之未遂犯罰之。
附表
 ~x0g2;
┌──┬────┬──────┬──────┬─────┬─────┬──
│編號│發票人  │發票日期    │發票金額    │付款人    │票據號碼  │備
│    │        │（民國）    │（新台幣）  │          │          │
├──┼────┼──────┼──────┼─────┼─────┼──
│ １ │癸○○  │八十九年八月│二十五萬元  │安泰商業銀│BF0000000 │該發
│    │        │十五日      │            │行農安分行│          │證字
├──┼────┼──────┼──────┼─────┼─────┼──
│ ２ │癸○○  │八十九年九月│三十萬元    │同右      │BF0000000 │同右
│    │        │十五日      │            │          │          │
├──┼────┼──────┼──────┼─────┼─────┼──
│ ３ │庚○○  │八十九年    │二十五萬元  │安泰商業銀│AG0000000 │該發
│    │        │九月二十五日│            │行臺中分行│          │證字
└──┴────┴──────┴──────┴─────┴─────┴──


司法院資訊處製作；財團法人民間司法改革基金會備份。
